臺灣臺中地方法院民事判決　　94年度簡上字第89號
　上　訴　人　丙○○
　被　上訴人　乙○○
　訴訟代理人　甲○○
上當事人間請求給付租金事件，上訴人對於中華民國九十三年十
二月二十七日本院臺中簡易庭九十三年度中簡字第二九七二號第
一審判決提起上訴，本院於民國九十四年十月二十八日言詞辯論
終結，判決如左：
    主    文
上訴駁回。
第二審訴訟費用由上訴人負擔。
    事實及理由
壹、上訴聲明：
一、上訴人方面：原判決廢棄，判決如上訴人第一審訴之聲明。
二、被上訴人方面：如主文所示。
貳、本事件經本院審理結果，認原審判決之結果，經核於法要無
    不合，應予維持，茲引用原判決記載之事實及理由（如附件
    ）。
參、上訴人雖另以：上訴人之妻郭秋欣並未於民國八十九年一月
    一日與被上訴人簽立系爭房屋租賃契約書，而該契約書經當
    庭審閱，與八十七年十月十四日之不動產租賃契約書寫之方
    式不同，且被上訴人所提出第一份八十七年之契約書與上訴
    人所持有之八十七年契約書內容也有不同。八十九年之房屋
    租賃契約書郭秋欣只有簽五次姓名，其餘文字都是由同一人
    書寫，契約書內也沒有郭秋欣之印章或是指印，該「郭秋欣
    」之簽名並非郭秋欣本人所親自書寫。訴外人郭秋欣於原審
    第二次開庭作證時，才知道有該份契約書，並當庭表示並未
    與被上訴人簽立上開租賃契約，故八十七年不動產租賃契約
    書為有效，被上訴人另於八十九年簽訂不動產租賃契約並無
    效云云，而提起本件上訴，並提出八十七年十月十四日不動
    產租賃契約書、八十九年一月一日房屋租賃契約書、身分證
    、郵局存簿儲金簿及信用卡帳號等影本各一份為證，並聲請
    鑑定郭秋欣筆跡。
肆、經查上訴人前述主張，為被上訴人所否認，並抗辯稱：八十
    九年一月一日所簽訂之不動產租賃契約書確為系爭房屋所有
    權人郭秋欣與被上訴人所簽訂，其簽名確係本人郭秋欣筆跡
    ，原審已比對明確，而簽名與蓋章有同等效力，民法第三條
    定有明文，故簽名後不必蓋章，上訴人執訴外人郭秋欣未蓋
    章為上訴理由不足採。又租金含水費只要雙方有約定，依法
    並無不合，上訴人於毗鄰興建四棟房屋出租他人，自被上訴
    人所承租房屋處接水使用，始有八十九年一月一日之不動產
    租賃契約之另訂，至於簽約不一定要給付簽約金，更何況此
    為另外重新所訂之契約。本件與郭秋欣投保保險係兩回事，
    不能混為一談，被上訴人並未偽造「郭秋欣」之簽名，且上
    訴人與郭秋欣為夫妻關係，郭秋欣所言難免偏頗，自不可信
    ，上訴人指摘原判決不當，非有理由等語甚詳。
伍、是本件兩造爭執關鍵厥為：本件被上訴人提出之八十九年一
    月一日不動產租賃契約書二件（其中系爭房屋一樓部分一件
    ；二、三、四樓部分一件）與八十七年十月十四日不動產租
    賃契約書（系爭房屋全棟）不同，究竟是否為上訴人之妻郭
    秋欣另與被上訴人及訴外人台協保險經紀人有限公司所簽訂
    ？上訴人係主張：上訴人之妻郭秋欣並未於八十九年一月一
    日與被上訴人簽立系爭房屋租賃契約書，契約書內也沒有郭
    秋欣之印章或是指印，該「郭秋欣」之簽名並非郭秋欣本人
    所親自書寫，故八十七年不動產租賃契約書才有效，被上訴
    人另於八十九年簽訂不動產租賃契約並無效等語。被上訴人
    則主張：八十九年一月一日所簽訂之不動產租賃契約書確為
    系爭房屋所有權人郭秋欣與被上訴人所簽訂，其簽名確係本
    人郭秋欣筆跡，上訴人執訴外人郭秋欣未蓋章為上訴理由不
    足採等語。本院依上訴人之聲請備妥郭秋欣日常簽名資料六
    份，連同系爭八十九年一月一日不動產租賃契約書二件送請
    法務部調查局為筆跡鑑定，而依該局鑑定結果，顯示上開二
    類文件內「郭秋欣」之簽名筆劃特徵相同，足見系爭被上訴
    人所提出於八十九年一月一日所簽訂之「不動產租賃契約書
    」，係由上訴人之妻郭秋欣另外與被上訴人、及訴外人台協
    保險經紀人有限公司分別簽立，至堪認定。則上訴人猶主張
    ：上訴人之妻郭秋欣並未於八十九年一月一日與被上訴人簽
    立系爭房屋租賃契約書，契約書內也沒有郭秋欣之印章或是
    指印，該「郭秋欣」之簽名並非郭秋欣本人所親自書寫云云
    ，顯與事實未符，應不可採。本件仍應以被上訴人之主張，
    較可採信為真實。又被上訴人既於八十九年一月一日與訴外
    人郭秋欣另訂不動產租賃契約用以取代原有之不動產租賃契
    約。是以，本件亦僅上訴人之妻郭秋欣為不動產租賃契約之
    出租人，上訴人已非出租人，則上訴人猶主張依租賃契約之
    法律關係請求被上訴人給付系爭租金（如第一審訴之聲明）
    ，即屬無據，應予駁回。
陸、綜前所述，原審之判決，經核於法要無不合，應予維持，上
    訴人猶執前詞，指摘原判決不當，求予廢棄改判，為無理由
    ，應予駁回。
柒、據上論結，本件上訴為無理由，依民事訴訟法第四百三十六
    條之一第三項、第四百四十九條第一項、第四百五十四條第
    一項前段、第二項前段、第七十八條，判決如主文。
中　　華　　民　　國　　94　　年　　11　　月　　18　　日
                  民事第二庭    審判長法  官　許冰芬
                                      法  官  蔡建興
                                      法  官  呂明坤
上正本證明與原本無異。
不得上訴。
中　　華　　民　　國　　94　　年　　11　　月　　18　　日
                                      書記官
附件：
台灣台中地方法院民事判決 　九十三年度中簡字第二九七二號
　　原　　　告　丙○○
　　被　　　告　乙○○
　　訴訟代理人　甲○○
右當事人間請求給付租金事件，本院於中華民國九十三年十二月
十三日言詞辯論終結，本院判決如左：
    主      文
原告之訴駁回。
訴訟費用由原告負擔。
    事實及理由
一、原告之聲明：
  (一)被告應給付原告新台幣（下同）十五萬一千元，及自本起
      訴狀繕本送達之翌日起至清償日止，按年利率百分之五計
      算之利息。
  (二)訴訟費用由被告負擔。
  (三)本件原告願供擔保，請淮宣告假執行。
二、事實摘要：
  (一)原告主張：
    (1)緣被告於民國（下同）八十七年十月間透過惠不動產市
      政八八店向原告承租所有坐○○○市○○路○段四九八號
      房屋，雙方並簽訂不動產租賃契約書，租期自八十七年十
      月三十一日至九十三年十月三十日止共計六年，租金每月
      二萬七千五百元整，每月給付一次，保證金五萬五千元。
    (2)按，稱租賃者，謂當事人約定，一方以物租與他方使用收
      益，他方支付租金之契約。承租人應依約定日期，支付租
      金；無約定者，依習慣；無約定亦無習慣者，應於租賃期
      滿時支付之，民法第四百二十一條第一項、民法第四百三
      十九條前段定有明文，承租人租金支付有遲延者，出租人
      得定相當期限，催告承租人支付租金。如承租人於其期限
      內不為支付，出租人得終上契約，民法第四百四十條第一
      項定有明文。然被告於九十二年起僅繳納部分租金（九十
      二年間約定租金為每月二萬五千元整），自九十二年五月
      十日至九十三年一月九日止共積欠租金六萬四千八百零八
      元，此部分請求五萬六千元｛（00000-00000）×8=56000
      ｝，於九十三年一月十日至九十三年七月九日止共積欠租
      金十五萬元（25000×6 =150000），扣除被告繳交之保證
      金五萬五千元，尚積欠十五萬一千元（56000+000000-000
      00 =151000）。經原告於九十三年七月二十二日以台中大
      坑口郵局第三二八號存證信函催告被告限期繳納，然被告
      迄今仍未交付。依系爭合約「第六條違約處罰第二項：乙
      方（即被告）違反約定，或久拖租金，經甲方（即原告）
      催告限期繳納仍不支付時，甲方得終止契約」。為此，爰
      以本訴狀之送達作為終止兩造租賃契約之意思表示，以維
      權益。
    (3)就原證一之「郭秋欣」印章分別有「大」及「小」之區別
      （分別下稱系爭印章一及系爭印章二）。於八十七年簽約
      時使用系爭印章一，其後一個月被告要求延長租期及於第
      四條第（二）及（四）加註約訂時，因系爭印章一遺失，
      便用系爭印章二代替，並予敘明。
    (4)被告於九十三年十月二十五日提出之書狀事實及理由第一
      項「查原告係提出一份已作廢之過去契約．．。」按，當
      事人主張有利於己之事實者，就其事實有舉證之責任，民
      事訴訟法第二百七十七條定有明文。查，被告於九十三年
      十月二十五日當庭自認原告提出之不動產租賃契約書，係
      八十七年十月與原告簽訂。且亦於同日自認被告所提之契
      約為報稅之需求，以此觀之上開被告提出之契約，顯非約
      束原告與被告間權利義務之依據，則被告抗告顯無理由。
    (5)被告於九十三年十月二十五日提出之書狀事實及理由第二
      項「原告既非不動產標的的當事人．．．。」。惟查，稱
      租賃者，謂當事人約定，一方以物租與他方使用收益，他
      方支付租金之契約。承租人應依約定日期，支付租金；無
      約定者，依習慣；無約定亦無習慣者，應於租賃期滿時支
      付之。民法第四百二十一條第一項、民法第四百三十九條
      首段定有明文。查，原告既已將房屋交付被告使用收益，
      則原告自有收取租金之權利，則被告之辯駁顯無理由。
    (6)被告於九十三年十一月二十五日提出之答辯狀第一項「查
      ，系爭租賃之房地為訴外人郭秋欣所有．．從而可知前租
      賃契約應已作廢而適用所有權人郭秋欣與被告新訂立之後
      租賃契約書為是，是以原告無權利保護要件，其當事人不
      適格．．」乙節。惟查，被告於九十三年十月二十五日亦
      當庭自認原告所提出之不動產契約書為被告與原告所簽訂
      ，且原告並交付系爭房屋予被告使用收益，原告當然為契
      約之當事人，則被告認為原告無權利保護要件，其當事人
      不適格之抗辯顯無理由。
    (7)被告陳稱原告自九十二年五月份起租金同意降為一萬八千
      元，並以呈庭之匯款付理證明乙節，該匯款證明僅能證明
      匯款而已，且該租金給付不足，前開租金調降為一萬八千
      元乙事，原告茲否認之。
  (二)被告主張：本件被告未於最後言詞辯論期日到場，惟據其
      前於言詞辯論期日到庭及提出答辯狀陳述如左：
    (1)查原告係提出一份已作廢之過去契約要求公務員記載影響
      結果暨作為本案訴求理由。原告既非不動產標的的當事人
      ，且該不動產標的的當事人與被告廢除舊約另訂契約，詳
      台中市福平里存證信函五七六號，該案不動產標的暨租約
      等影本附件。法有明文暨第二項附件，顯然原告所訴無效
      。原告明知事實竟予虛構，不足憑信。
    (2)查，系爭租賃之房地為訴外人郭秋欣所有，兩造固於八十
      七年十月十四日訂立不動產租賃契約書由被告承租坐○○
      ○市○○區○○路一段四九八號四層樓房全部，一樓係供
      營業用，二、三、四樓住家使用，包括通訊、資訊之出租
      第三者使用陽台皆在允許範圍；租金每月一樓一萬七千五
      百元，二、三、四樓一萬元，保證金五萬五千元，租期自
      八十七年十月三十一日至九十三年十月三十日上共六年，
      此有該租賃契約書為憑。惟原告在毗鄰另建四間房屋出租
      他人，自被告所租房屋處接水使用，因此所有權人郭秋欣
      乃於八十九年一月一日與被告重新訂立房屋租賃契書兩份
      （一份一樓部分，一份二、三、四樓包含屋頂突出物等全
      部），租金不變均含水費，租期則自八十九年一月一日起
      至九十四年十二月三十一日止共五年，其餘內容均屬相同
      ，此有已呈卷之該兩份房屋租賃契約書可稽。從而可知前
      租賃契約書應已作廢而適用所有權人郭秋欣與被告新訂立
      之後租賃契約為是，是以原告無權利保護要件，其當事人
      不適格，應受駁回之判決，合先敘明。
    (3)繼查，系爭房屋排水管有瑕疵，經常阻塞不通，且隨時有
      自一、二樓溢滿流出排洩物，臭氣沖天，被告家用器物及
      營業用諸重要資料被浸蝕毀壞，損失頗為嚴重，屢經向原
      告反映，依契約書第五條後段約定，應由原告負責修繕，
      原告均置之不理，不得已被告多次請人修繕均無法改善，
      原告因此自九十二年五月份起租金同意降為一萬八千元，
      此有兩造呈庭之匯款付租証明可資覆按。原告自九十三年
      一月十日起要求租金調整為二萬五千元，被告不同意，則
      依民法第四百四十二條第一項但書之規定，其租賃之定有
      期限者，當事人自有遵守期限之義務，無論該租賃物價值
      昇降如何，均不得於期限內請求增減租金，此屬當然之事
      。
    (4)又租賃物為不動產者，因其價值之昇降，當事人固得依民
      法第四百四十二條聲請法院增減其租金，但在未聲請法院
      增減其租金以前，原約定之租金額，並不因租賃不動產價
      值之昇降，而失其拘束雙方當事人之效力，此為最高法院
      四十七年度台上字第一一五二號判例所明著。矧以本件租
      賃標的物之排水管阻塞並未改善，且房地價值低迷，並無
      租金調漲之空間，因此被告每月租金依約給付完畢，並無
      積欠租金情事，至極灼然，原告提起本訴請求自行調漲之
      租金，自屬無理由。
    (5)再者，九十三年五月十二日原告以被告不同意租金調漲為
      二萬五千元即應在六月十二日前遷讓交還租賃物，被告只
      好另找房子，而於六月初遷讓交還房屋，依法原告自應交
      還保證金五萬五千元。又，被告租賃期間，原告未得被告
      同意，擅自出租屋頂突出物陽台予通訊公司設置基地台，
      依其自認每家每月收租一萬五千元，四家共六萬元，每年
      七十二萬元，以四年計算，原告共收租二百八十八萬元，
      此為不當得利，原告依法應返還被告。從而益徵原告提起
      本訴，殊非有理。
三、法院之判斷：
  (一)本件被告經合法通知，未於最後言詞辯論期日到場，核無
      民事訴訟法第三百八十六條所列各款情形，爰依原告之聲
      請，由其一造辯論而為判決。
  (二)兩造所不爭執之事項：
    (1)本件原告丙○○主張被告於八十七年十月間透過惠不動
      產市政八八店向原告承租坐○○○市○○路○段四九八號
      房屋（原告之妻「林秋欣」所有），雙方並簽訂不動產租
      賃契約書（出租人列名「原告」，及「林秋欣」二人），
      租期自八十七年十月三十一日至九十三年十月三十日止共
      計六年，租金每月二萬七千五百元整，每月給付一次，保
      證金五萬五千元之事實，業據原告提出不動產租賃契約書
      一件為證，且為被告所不爭執。
    (2)本件被告每月租金，均係以匯款方式匯入訴外人即原告之
      父賴成龍設於台中市農會帳戶之事實，為兩造所不爭執，
      且有原告提出之存摺附卷可稽。
    (3)兩造曾因房屋租賃問題，於九十三年六月十七日至台中市
      南屯區調解委會調解之事實，有被告提出之台中市南屯區
      調解委會通知函一件為證，且為兩造所不爭執。
    (4)被告於九十三年七月十五日在台中市南屯區調解委會，將
      系爭房屋之鑰匙交還予原告之事實，有被告提出之台中市
      南屯區調解委會通知函一件為證，且為兩造所不爭執。
  (三)兩造所爭執之事項：
    (1)本件原告主張被告於九十二年起僅繳納部分租金（九十二
      年間約定租金為每月二萬五千元整），自九十二年五月十
      日至九十三年一月九日止共積欠租金六萬四千八百零八元
      ，此部分請求五萬六千元｛（00000-00000）×8=56000｝
      ，於九十三年一月十日至九十三年七月九日止共積欠租金
      十五萬元（25000×6=150 000），扣除被告繳交之保證金
      五萬五千元，尚積欠十五萬一千元（56000+000000-00000
      =151000）。經原告於九十三年七月二十二日以台中大坑
      口郵局第三二八號存證信函催告被告限期繳納，然被告迄
      今仍未交付。依系爭合約「第六條違約處罰第二項：乙方
      （即被告）違反約定，或久拖租金，經甲方（即原告）催
      告限期繳納仍不支付時，甲方得終止契約」。為此，爰以
      本訴狀之送達作為終止兩造租賃契約之意思表示，以維權
      益等語，被告則以前揭等語置辯。是以，本件首應審酌者
      厥為被告提出之於八十九年一月一日所簽訂之不動產租賃
      契約書二件｛（○○○市○○路○段四九八號一樓」一件
      ；○○○市○○路○段四九八號二樓、三樓、四樓」一件
      ），與八十七年十月十四日簽訂之不動產租賃契約，係就
      ○○○市○○路○段四九八號」全棟，不同｝，究竟是否
      為原告之妻郭秋欣所另與被告、及訴外人台協保險經紀人
      有限公司簽訂。
    (2)按，文書之真偽，得依核對筆跡或印跡證之，民事訴訟法
      第三百五十九條第一項定有明文。又法院就文書之真偽，
      認為自行核對印跡已足判斷時，固得不命行鑑定。惟其自
      行核對印跡，就所得心證判斷文書之真偽時，應將其得心
      證之理由，於判決理由項下記明之（最高法院八十三年度
      台上字第二０五九號裁判意旨參照）。經查，本件依被告
      所提出於八十九年一月一日所簽訂之「不動產租賃契約書
      」（二件）上第一條房屋所在地及使用範圍下方「郭秋欣
      」、立契約書（甲方）欄「郭秋欣」之簽名，與郭秋欣於
      本院當庭書寫「郭秋欣」簽名，予以比對，無論就簽名之
      運筆之筆順、字形、落筆之角度及轉折處觀之，認二者係
      屬相符；且參酌上開契約書，除在契約末立契約書人欄簽
      名外，亦特別在「房屋所在地及使用範圍」下在予以簽名
      確認，而簽名又屬相符；矧，再參酌系爭房屋之所有權人
      為郭秋欣，此有被告提出之建物所有權狀可證，而非原告
      所有，又以九十三年六月十七日、九十三年七月十五日台
      中市南屯區調解委會之調解，均列名調解當事人，均係列
      名郭秋欣，而非原告等情。足見系爭被告所提出於八十九
      年一月一日所簽訂之「不動產租賃契約書」，係由原告之
      妻郭秋欣另外與被告、及訴外人台協保險經紀人有限公司
      分別簽立，至堪認定。是以，證人即郭秋欣雖否認另行簽
      訂不動產租賃契約，不足為採。至於郭秋欣要否拿出不動
      產租賃契約書，乃其自由意志，尚不得以此認定郭秋欣未
      簽訂該不動產租賃契約。
    (3)次按，稱租賃者，謂當事人約定，一方以物租與他方使用
      收益，他方支付租金之契約，又承租人應依約定日期，支
      付租金；無約定者，依習慣；無約定亦無習慣者，應於租
      賃期滿時支付之，民法第四百二十一條、第四百三十九條
      前段分別定有明文。惟此債權債務有其相對性，亦即僅特
      定債權人得向特定債務人請求給付而已，而就租賃契約而
      言，亦僅出租人得向承租人請求給付租金。本本件被告雖
      於八十七年十月十四日與原告及林秋欣簽訂不動產租賃契
      約（○○○市○○路○段四九八號」全棟），惟嗣後於八
      十九年一月一日即由郭秋欣出而與被告及台協保險經紀人
      有限公司另訂不動產租賃契約（○○○市○○路○段四九
      八號」二、三、四樓；○○○市○○路○段四九八號」一
      樓）用以取代原有之不動產租賃契約。是以，本件亦僅原
      告之妻「郭秋欣」為不動產租賃契約之出租人，原告已非
      出租人，何況原告所主張被告積欠之租金，亦屬於新訂契
      約後所積欠（九十二年五月十日起至九十三年七月九日止
      ）。如是，亦僅出租人郭秋欣得出而向承租人被告，及訴
      外人台協保險經紀人有限公司請求積欠之租金，尚非原告
      所得出而向被告主張並請求積欠之租金。
    (4)至於被告主張原告將原出租予被告使用之系爭房屋屋頂突
      出物出租予電信業者設定基地台收取租金，是否得向原告
      或郭秋欣請求損害賠償，則屬被告是否另行起訴之問題，
      尚非本件所得審究（按被告雖提起反訴，惟因未繳納裁判
      費，經本院裁定駁回在案）。
  (四)從而，原告仍本於租賃契約之法律關係，請求被告給付十
      五萬一千元，及自本起訴狀繕本送達之翌日起至清償日止
      ，按年利率百分之五計算之利息，即非有據，應予駁回。
  (五)原告為假執行宣告之聲請，不過促使本院發動職權，本院
      無庸就駁回部分為假執行准駁之裁判，附此敘明。
  (六)本件判決之基礎已臻明確，兩造其餘攻擊防禦方法及舉證
      ，於判決之結果無影響，毋庸一一論列，併此敘明。
四、據上結論：本件原告之訴，為無理由，並依民事訴訟法第四
    百三十六條第二項、第三百八十五條第一項前段、第七十八
    條，判如主文。
中　華　民　國　九十三　　年　十二　　月　　二十七　　日
 　　　　　　　　　　　　台灣台中地方法院台中簡易庭
                               法　官　顏世傑
